臺灣高等法院刑事判決　　　　　　　 94年度上更(一)字第9號
　　上　訴　人　臺灣新竹地方法院檢察署檢察官
　　上　訴　人
　　即　被　告　丙○○原名莊.
　　指定辯護人　本院公設辯護人　甲○○
上列上訴人因被告偽造有價證券等案件，不服臺灣新竹地方法院
90年度訴字第231號，中華民國90年11月21日第一審判決（起訴
案號：臺灣新竹地方法院檢察署90年度偵字第2752號），提起上
訴，經判決後，由最高法院發回更審，本院判決如下：
    主  文
原判決撤銷。
丙○○無罪。
    理  由
一、公訴意旨略以：被告丙○○（原名莊添澄）於民國（下同）
    88年6月間原徵得友人楊正修同意，預定參加乙○○為首每
    會新台幣（下同）1萬元、內標方式、會期自88年6月25日起
    至91年3月25日止之合會。然於會單印妥時，戊○○改變初
    衷不願入會，丙○○為免改會單上之會員姓名，決意獨立負
    擔2會。嗣丙○○於同年8月25日，在新竹市○○路285號乙○○住處，未經戊○○同意擅自偽簽戊○○署名於載明標金
    3300元之標單上，向乙○○出示而標得會款。丙○○為依約
    支付會款，復於同年月29日，在前開標會處所，未經戊○○
    同意，簽發票號019026號至019050號、048796號至04800號
    、發票人戊○○、面額1萬元、發票日88年8月26日之本票30
    張，交予明知非戊○○本人簽發本票之乙○○，因認被告涉
    犯刑法第201條第1項之偽造有價證券、第2項之交付偽造有
    價證券、第216條、第210條之行使偽造私文書等罪嫌。
二、按犯罪事實應依證據認定之，無證據不得認定犯罪事實；不
    能證明被告犯罪者，應諭知無罪之判決，刑事訴訟法第154
    條第2項、第301條第1項分別定有明文。而告訴人之告訴，
    係以使被告受刑事訴追為目的，是其陳述是否與事實相符，
    仍應調查其他證據以資審認（參照最高法院32年上字第657
    號、52年臺上字第1300號判例意旨）。又刑事訴訟上證明之
    資料，無論其為直接證據或間接證據，均須達於通常一般之
    人均不致有所懷疑，而得確信其為真實之程度，始得據為有
    罪之認定，若其關於被告是否犯罪之證明未能達此程度，而
    有合理性懷疑之存在，致使無從形成有罪之確信，根據「罪
    證有疑、利於被告」之證據法則，即不得遽為不利被告之認
    定。而刑事訴訟法第161條第1項規定：檢察官就被告犯罪事
    實，應負舉證責任，並指出證明之方法。因此，檢察官對於
    起訴之犯罪事實，應負提出證據及說服之實質舉證責任。倘
    其所提出之證據，不足為被告有罪之積極證明，或其指出證
    明之方法，無從說服法院以形成被告有罪之心證，基於無罪
    推定之原則，自應為被告無罪之判決（參照最高法院76年度
    臺上字第4986號判例、92年臺上字第128號判例意旨）。復
    按刑法上所謂偽造有價證券，以無權簽發之人冒用他人名義
    簽發為要件，如果行為人基於本人之授權，或其他原因有權
    簽發者，則與無權之偽造行為不同（參照最高法院53年台上
    字第1810號判例）。
三、公訴人認被告涉犯上揭犯行，無非係以：告訴人乙○○之指
    訴，並有告訴人林桂欄提出之本票影本24張等為其主要論據
    。
四、訊據上訴人即被告丙○○對於其於上揭時、地，簽發上開本
    票，交予告訴人乙○○為支付會款之事實坦承不諱，惟堅決
    否認有偽造有價証券等犯行，辯稱：戊○○原本有加入1 萬
    元的互助會一會，互助會單印好後，伊與戊○○的名字都在
    裡面，而第一會的會頭錢也是伊幫戊○○代墊的，是到第二
    會時戊○○說沒錢才將會讓給伊，因為會單上有寫標到會時
    ，要開本票，所以才會以戊○○的名字開立本票。標到會，
    伊開本票給會首，第二天有告訴戊○○，他也沒有講話，事
    後會首拿他本票向他收會錢時，他還告訴會首找伊收即可，
    而且持續一年之久，可見已得到戊○○默認許可等語。
五、經查：
  (一)被告丙○○（原名莊添澄）於標得互助會領取會款時，於上
    開時地簽發以戊○○為發票人、票號019026號至019050號、
    048796號至04800號、面額均1萬元、發票日均為88年8月26
    日之本票30紙，囑由不知情之丁○○交付會首林桂欄，業據
    被告供認在卷，並經告訴人乙○○、戊○○指訴無訛（見90
    年偵緝字第26號卷第29頁、第39頁反面、第47頁反面，原審
    卷第13頁、第19頁、第77-79頁），核與證人丁○○於本院
    前審所證情節相符（見上訴卷第41-45頁），復有8月29日丁○○代收之得標會款計算及簽收單乙紙（見89年偵字第5386
    號卷第4頁）、未兌付之本票23張影本（見89年偵字第5386
    號卷第10-17頁）、商用本票存根2本（附於90年偵緝字第26
    號卷證物袋）在卷可稽，足證告訴人所指被告以戊○○名義
    簽發本票交付給會首乙○○為支付會款之事屬實。
  (二)證人戊○○雖否認知悉被告以其名義入會，惟據證人丁○○
    於原審證稱：「（你知道被告丙○○有跟乙○○的會嗎？）
    知道，6月份我們在裝潢時，是陳飛龍承包，那時候有再找
    會腳，丙○○與戊○○有談到要跟這會，第1次的會錢，戊○○請丙○○跟他墊的，第2次會錢戊○○說他沒錢繳，就
    把會讓給丙○○。丙○○說會單印好了就沒有辦法改，戊○○說用他的名字沒有關係。」等語（見原審卷第77頁），於
    本院前審證稱：「…在開始標會後，會款大部分是陳飛龍來
    店內收的，有時是他們夫妻一起來收的，…而會款都是向被
    告丙○○收取，大概1次或2次，因我有聽到戊○○說會款向
    他叔叔（被告丙○○）收取會款，而會頭錢也是被告丙○○
    出的，直接由被告丙○○給會首的，當時會首在收會頭錢之
    前，我們3人都在店裡，證人戊○○說他沒有錢，要被告丙○○先墊會頭錢等語（見上訴卷第41-42頁）；證人乙○○
    之夫陳飛龍於偵查時證稱：「我曾去過，我告知戊○○說我
    是來收會錢，他告訴我他叔叔丙○○會處理，以後我都是直
    接向丙○○拿錢，去他櫃台拿。」等語（見89年偵字第5386
    號卷第30頁），於本院前審亦證稱伊有向戊○○收會錢2次
    會錢都是丙○○連同戊○○一起給我的…繳到89年6月第13
    會期等語（見上訴卷第26-27頁），核與被告所辯相符。再
    參以證人戊○○於偵查中亦坦承其原本說要跟會，後來才說
    不要等語（見90年偵緝字第26號卷第40頁），及證人戊○○
    後來與被告因生意往來而有爭訟，此為證人戊○○所不否認
    （見原審卷第78頁），自難期證人戊○○能為真實之陳述，
    即戊○○所稱不知被告以其名義入會云云，不足採信，應認
    被告所辯徵得證人戊○○之同意頂讓其合會等語堪予採信。
    是被告既已得證人戊○○同意以其名義繼續跟會，則日後投
    標時，以證人戊○○名義參與投標自屬平常，應認已得證人
    戊○○之同意授權，而無成立偽造文書犯行。
  (三)據上所述，足見被告丙○○已得證人戊○○之同意以戊○○
    之名義繼續跟會（已如前述），且依系爭互助會單上登載：
    「一、本互助會從88年6月25日至91年3月25日止（共33會）
    。二、…。三、…。四、為防止倒會事件之發生，本會採得
    標者須開立本票做為保障你權益。五、…。」等字（見90年
    偵緝字第26 號卷第26頁），益見證人戊○○確知悉系爭互
    助會約定有得標會款可以以其名字開立本票做為保障的特別
    約定，則戊○○將互助會讓予被告時，除授權被告以其名義
    標會外，亦授權其於標到會，得以其名義開立本票交予會首
    ，以盡會員之義務，是被告並無偽造有價證券之意圖及犯行
    至明。
  (四)此外，復查無其他積極證據足資證明被告有公訴人起訴之犯
    行，自屬不能證明其犯罪。
六、綜前所述，本件公訴人所舉證據，未達通常一般之人均不致
    有所懷疑，而得確信被告犯罪之程度，自不足為被告有罪之
    積極證明，無從說服本院以形成被告有罪之心證，基於無罪
    推定之原則，自應為被告無罪之判決，原審不察，對被告論
    罪科刑，顯有未洽。檢察官上訴以刑法第201條第1項偽造有
    價證券罪，法定刑為三年以上十年以下有期徒刑，為刑事訴
    訟法第31條第1項規定之強制辯護案件，原審未指定公設辯
    護人為被告辯護，遽為審結，指摘原判決不當，及被告上訴
    意旨否認犯罪，指摘原判決不當，均有理由，自應由本院將
    原判決撤銷，並為被告無罪之判決。
據上論斷，應依刑事訴訟法第369條第1項前段、第364條、第301
條第1項，判決如主文。
本案經檢察官林炳雄到庭執行職務。
中　　華　　民　　國　　94　　年　　4 　　月　　6 　　日
                  刑事第十三庭  審判長法  官  劉  景  星
                                      法  官  陳  博  志
                                      法  官  李  春  地
以上正本證明與原本無異。
如不服本判決，應於收受送達後十日內向本院提出上訴書狀，其
未敘述上訴之理由者並得於提起上訴後十日內向本院補提理由書
（均須按他造當事人之人數附繕本）。
                                      書記官  柳  秋  月
中　　華　　民　　國　　94　　年　　4 　　月　　6 　　日
